【裁判字號】    96,上更(一),131
【裁判日期】    970122
【裁判案由】    撤銷股東會決議等
【裁判全文】
臺灣高等法院民事判決               96年度上更(一)字第131號
    上  訴  人  上海印刷廠股份有限公司
    法定代理人  乙○○
    訴訟代理人  林正忠律師
                陳君漢律師
                陳玫瑰律師
    被上訴人    甲○○
    訴訟代理人  林雅君律師
    複代理人    黃青鋒律師
上列當事人間請求撤銷股東會決議等事件，上訴人對於中華民國
96年3月20日臺灣臺北地方法院94年度訴字第5703號第一審判決
提起上訴，經最高法院發回更審，本院於97年1月8日言詞辯論終
結，茲判決如下：
    主      文
原判決廢棄。
被上訴人在第一審之訴駁回。
第一、二審及發回前第三審訴訟費用由被上訴人負擔。
    事實及理由
一、上訴人之法定代理人已變更為乙○○，有公司變更登記事項
    卡可參，其聲明承受訴訟，核無不合。又本件為客觀的預備
    合併之訴，原審就先位聲明判決被上訴人勝訴，未就預備聲
    明為判決，上訴人就先位聲明上訴，然其上訴效力及於備位
    聲明，本院應就備位聲明部分併為審理，均先敘明。
二、被上訴人主張：上訴人為從事印刷、電腦報表買賣等業務，
    資本總額新台幣（下同）6,000萬元，股東計有夏瀛清、董
    志平、曾勵仁及伊4人，分別持股1,750股、1,500股、1,350
    股、1,400股，總計6,000股。伊自民國93年9月1日起擔任上
    訴人之監察人，任期3年（同期間上訴人之董事長為夏瀛清
    ，董事為董志平及曾勵仁），於94年9月7日伊突收受夏瀛清
    之通知，將於同月19日上午10時，在台北縣土城市○○路71
    號2樓接待室召開臨時股東會（下稱系爭股東臨時會），討
    論事項計有：「(一)本公司組織章程修訂案；(二)本公司遷移地
    址案；(三)本公司變更所營事業案；(四)本公司變更每股金額案
    ；(五)改選本公司董事、監察人案」。因夏瀛清於發出系爭股
    東臨時會通知前，並未召開董事會形成召開系爭股東臨時會
    之決議，伊乃於同日（94年9月7日）以書面方式明列所疑事
    項，函請上訴人之董事會於同月12日前，提出檢討書面並附
    齊相關資料向伊說明。詎上訴人置之不理，仍在同月19日上
    午10時召開系爭股東臨時會，於會議中伊發現原股東董志平
    、曾勵仁已變更為張立常、兆中華2人，乃當場提出異議，
    要求主席提供股權移轉資料，以確保會議之正當性，惟遭在
    場人員之辱罵、脅迫，伊即離席抗議，並於同月23日以台北
    杭南郵局第4144號存證信函請求夏瀛清限期改進，亦未獲置
    理。按系爭股東臨時會表決時僅有不具股東身分之兆中華、
    張立常及股東夏瀛清在場，未有2人以上股東之出席，無從
    形成決議，縱形式上作成決議，亦當然不生任何效力。且就
    令該股東會決議有效成立，依公司法規定，股東會應由董事
    會召集，召集董事會時應通知監察人，依上訴人所提出決定
    召開系爭股東臨時會之94年9月2日董事會（下稱系爭董事會
    ）會議記錄，關於開會時間、決定召開股東臨時會之時間，
    均係事後由人工書寫填載，無法證明有於94年9月2日形成將
    於同月19日召開系爭股東臨時會之決議，故該股東會係由夏
    瀛清自行召集，非經董事會決議，何況系爭董事會亦未於7
    日前通知監察人即被上訴人，縱有召開系爭董事會，亦顯非
    適法，則系爭股東臨時會之召集程序亦屬違法。又系爭股東
    臨時會，令非股東之張立常、兆中華參與表決，其決議方法
    違反法令，是系爭股東臨時會之召集程序及決議方法顯有違
    反法令或章程之情事，伊亦得依公司法第189條規定訴請撤
    銷等情。爰依公司法第171條、第204條、第206條第1項、第
    207條第1項及第218條之規定，先位聲明：確認上訴人於94
    年9月19日召開之94年度第一次股東臨時會會議決議不成立
    ；並依公司法第189條之規定，備位聲明：上訴人於94年9月
    19日召集股東會所為之決議應予撤銷，及上訴人於94年10月
    31日經濟部中部辦公室核准之所營事業、遷址、修正章程、
    改選董監事之變更登記，應予塗銷。
    上訴人則以：上訴人之董事、監察人任期3年，均自91年8月
    1日起至94年7月31日止。因渠等任期均已屆滿，上訴人董事
    長夏瀛清乃緊急於同年9月2日召開系爭董事會，並通知被上
    訴人，於會中董事長夏瀛清表示因董事、監察人之任期屆滿
    等事，將於同月19日召開系爭股東臨時會，經所有董事（夏
    瀛清、曾勵仁、董志平）無異議通過，是該股東會係依法由
    董事會召集，至為明確。又董志平、曾勵仁雖係上訴人員工
    及董事，但所持股份非其所投資，僅是登記名義人，公司於
    其離職後之94年6月間及8月，依慣例將其股權移轉予接任之
    員工張立常、兆中華，並無不合。又依法董事不必具有股東
    身分，是於系爭董事會開會時曾勵仁、董志平雖已非上訴人
    之股東，但仍為董事，故於召開系爭董事會時通知其出席，
    而於召開系爭股東臨時會時，則通知新任股東兆中華、張立
    常出席。準此，於同年9月2日系爭董事會召開前，上訴人之
    股東已變更為夏瀛清、兆中華、張立常與被上訴人等4人，
    系爭股東臨時會係依董事會決議於9月19日召開，並通知新
    股東參加，所有決議均經在場出席股東無異議通過，故系爭
    股東臨時會之決議並無任何違法。又監察人參與董事會僅是
    陳述意見，對於董事會之議案並無表決權，縱令漏未通知被
    上訴人參與系爭董事會，亦不影響系爭董事會決議之效力。
    況被上訴人在參加系爭股東臨時會時僅爭執部分出席股東之
    身分，對於系爭董事會決議召開股東臨時會乙案並不爭執。
    至系爭董事會會議記錄關於股東臨時會之日期「19」雖是用
    手寫方式記載，惟並不影響該董事會決議之效力，各董事願
    意在臨時股東會期日未訂之董事會記錄上簽名，亦有概括授
    權董事長決定之意思，是記錄於事後再填寫日期，即有拘束
    各董事之效力。再者，上訴人已另召開股東臨時會，追認系
    爭股東臨時會之效力，被上訴人亦無再訴請確認系爭臨時股
    東會決議不成立之利益等語，資為抗辯。並聲明：原判決廢
    棄，被上訴人在第一審先位及備位之訴均駁回。
三、兩造不爭事項：
  (一)上訴人資本總額6,000萬元，總計6,000股，於系爭董事會召
    集前，夏瀛清擔任該公司董事長、持有1,750股，被上訴人
    擔任公司監察人、持有1,400股，董志平、曾勵仁則為上訴
    人公司董事，持有、1,500股、1,350股。
  (二)上訴人曾於94年9月7日通知被上訴人將於同月19日午10時召
    開系爭股東臨時會，系爭股東臨時會開會時，上訴人股東名
    簿上記載之股東為夏瀛清、張立常、兆中華及被上訴人。
  (三)系爭股東臨時會係由夏瀛清、張立常、兆中華及被上訴人等
    4人出席，上訴人未通知董志平、曾勵仁出席，被上訴人於
    會議進行中，因就張立常、兆中華之股東身分提出異議未果
    ，而於議案表決前離席以示抗議，未參與表決，並於同月23
    日以郵局存證信函請求夏瀛清限期改進。
四、就上訴人有無合法召開系爭董事會言。關於此，被上訴人主
    張上訴人並未召開系爭董事會，亦未通知其列席，縱已召開
    亦不合法，上訴人則辯以系爭董事會為合法召開並作成決議
    等語。查上訴人抗辯其董監事任期已於94年7月31日屆滿，
    董事長夏瀛清乃在94年9月2日該公司會議室召開董事會，以
    決議召開股東臨時會之期日，經全體董事（即夏瀛清、董志
    平、曾勵仁）決議於94年9月19日召開臨時股東會之事實，
    已據其提出經夏瀛清、董志平、曾勵仁簽到之董事會議事錄
    可證（本院卷40頁）。有關系爭董事會召開之情形，於原審
    審理時，證人董志平稱：「（問董事會開會情形如何？）我
    沒有去開這個會。簽名是我簽的，9月2日通知我到公司說有
    事要跟我談，領車馬費時要我簽名，內容寫什麼東西我並不
    清楚，我沒有詳細看，我就簽名，所以我並不清楚。」證人
    曾勵仁稱：「當時我簽字的時候，上面的大、小章、日期、
    其他人的簽名都沒有，打字的部分好像有，日期好像是這天
    要我回去領董事會的車馬費，當時開會時有證人曾勵仁、證
    人夏瀛清、證人兆中華，董志平是後來才到的。會議主題及
    發言內容摘要我有看，但當時手寫部分我印象中是空白的。
    」（原審卷88頁），於本院發回前審理時，證人即系爭董事
    會之記錄兆中華稱：「（問：94年9月2日上海印刷公司是否
    有召開董事會？）有的。」「（問：何時在何地點，幾人參
    加？）94年9月2日上午十點在公司二樓接待室舉行，參加人
    有夏瀛清、董志平、曾勵仁，我擔任記錄，主要是要因為我
    們董監事任期都已經屆滿，所以召開股東會改選董監事。」
    （本院上字卷49頁）。上開證人所稱情節固非全然一致，然
    於系爭董事會召開當日，證人董志平、曾勵仁除於系爭董事
    會記錄上簽名外，尚於領取董事會車馬費之收據簽名，有收
    據影本2紙可證，並經證人兆中華證述明確（本院更(一)卷，
    50頁、73頁），可知證人非僅為領取董事車馬費而簽名。又
    系爭董事會記錄已記載有關公司董監事因任期屆滿，依公司
    法及公司章程將召開股東臨時會討論改選董監事及召開之時
    間等內容，除召開股東會之19日部分為手寫外，其餘均以打
    字事先完成，為兩造所不爭。證人董志平、曾勵仁既簽名其
    上，當知悉系爭董事會係為決定召開系爭股東臨時會之事，
    故證人董志平所稱不清楚其內容，不合常理，難予採信。又
    依證人曾勵仁、兆中華所稱，可知當日確有開會，且全體董
    事即夏瀛清、董志平、曾勵仁均已到場之事實。雖關於系爭
    董事會上召開系爭股東臨時會之日，何時填上乙節，證人曾
    勵仁稱：「會議主題及發言內容摘要我有看，但當時手寫部
    分我印象中是空白的。」（原審卷88頁）證人兆中華則稱：
    「（問：董事會議事錄手寫部分在與會人員簽字時是空白的
    ？）與會人員簽名之前，空白部分已經用手寫好了。」「（
    問：股東會日期由何人決定？）我印象中是董事長提出來的
    ，大家沒有意見，所以就寫上去。」（本院上字卷50頁），
    所述雖有不同，以系爭董事會有關召開系爭股東臨時會之日
    期，係保留以手寫填上，已如前述，可知該部分確有留待會
    議討論之目的，因此，證人曾勵仁雖稱印象中召開系爭股東
    臨時會之日是空白的，應較可信。又系爭董事會除討論召開
    股東臨時會之日期，以改選董監事外，並無其他議題，且因
    董監事任期屆滿本應改選，議題內容甚為單純，加以董事3
    人均已全體出席，因此未必經嚴謹之會議程序，故於證人董
    志平、曾勵仁在系爭董事會記錄上簽名後，始同意夏瀛清所
    提召開系爭股東臨時會之日期，或先同意後再簽名，均有可
    能，不論前述二者為何，均可成為合法之決議，依證人曾勵
    仁、兆中華之證言，系爭董事會記錄上有關召開系爭股東臨
    時會日期之記載，並非於系爭董事會開始之際，即已填就，
    故證人兆中華證稱系爭股東臨時會召開之日期係經董事長夏
    瀛清提議經證人董志平、曾勵仁同意後填上，應屬可信。即
    令依證人曾勵仁所稱，有關召開系爭股東臨時會之日是空白
    的，但其既同意召開系爭股東臨時會之目的及召開之年月，
    常理上不致於獨就召開系爭股東臨時會之日期為反對，事實
    上亦無證據證明證人董志平、曾勵仁有不同意於前開日期召
    開系爭股東臨時會之情形。因此，不能據此即否定證人兆中
    華所稱經夏瀛清提議後經全體董事同意後填上日期之事實，
    故上訴人抗辯系爭董事會係經全體董事同意而作成決議，當
    屬可採。再者，上訴人於系爭董事會召開前曾以口頭通知監
    察人即被上訴人列席之事實，已據證人兆中華於本院前審審
    理時證述明確（本院上字卷49頁），被上訴人主張其未受通
    知，亦非可採。證人兆中華雖又證稱是否於7日前通知被上
    訴人，其已忘記等語，然董事會之召集未遵守公司法第204
    條召集期間之規定，是否即為召集程序違反法令？不能一概
    而論，例如因有同條但書所稱之緊急情事致未遵守召集期間
    ，或全體董事皆已應召集出席董事會，對於召集期間不足並
    無異議而參與決議，似尚難解為董事會之召集為違反法令，
    因此，董事會之召集未遵守公司法第204條召集期間之規定
    ，而依此董事會決議召開之股東會所作決議效力如何，宜視
    具體情形如何而為判斷（法務部75年5月24日 (75)法參字第
    6320號函參照）。本件上訴人之董、監事任期均已屆滿，本
    有依法召開股東會改選之急迫性，系爭董事會僅為討論召開
    系爭股東會之日期如何而已，不涉公司營運及股東權利之調
    整，內容單純，被上訴人自承其任職上訴人之總稽核，欲緊
    急通知其開會亦無困難（原審卷51頁），即令通知被上訴人
    列席之期間未於7日前為之，對被上訴人列席陳述意見之權
    利，並不構成妨礙，何況全體董事均已出席而無異議作成決
    議，依前開說明，自難認系爭董事會之召集程序違反法令，
    而否定其決議之效力，是被上訴人主張上訴人未合法召開系
    爭董事會云云，即無可採。
五、就系爭股東臨時會召開時，張立常、兆中華是否為上訴人之
    股東言。關於此，被上訴人主張證人董志平、曾勵仁並未同
    意移轉股份予張立常、兆中華，即令已同意移轉，亦在系爭
    股東臨時會召開前15日內，依法不得為之，故於系爭股東臨
    時會召開時，張立常、兆中華不具股東身分，上訴人則辯以
    張立常、兆中華於94年8月底即系爭股東臨時會召開前15日
    前，已取代董志平、曾勵仁成為股東等語。按公司應在本公
    司備置股東名簿，記載股東姓名、出資額等事項，股東之轉
    讓，非將受讓人之姓名或名稱及住所或居所，記載於公司股
    東名簿，不得以其轉讓對抗公司，前項股東名簿記載之變更
    ，於股東臨時會開會前15日內，不得為之，觀公司法第103
    條第1項、第165條第1、2項規定自明。上訴人公司之資本總
    額為6,000萬元，原股東計有夏瀛清、董志平、曾勵仁及甲
    ○○4人，分別持股1,750股、1,500股、1,350股、1,400股
    ，總計6,000股。系爭股東臨時會開會時，上訴人所提出之
    股東名簿所載上訴人之股東為夏瀛清（持有175,000股）、
    張立常（持有150,000股）、甲○○（持有140,000股）及兆
    中華（持有135,000股）等4人，為兩造所不爭，已如前述，
    雖被上訴人主張依證人董志平、曾勵仁於原審95年1月4日之
    證述，渠二人並不同意移轉股權，可見94年6月間證人曾勵
    仁之股權移轉予兆中華、同年8月間證人董志平之股權移轉
    至張立常名下，都是出自上訴人董事長夏瀛清一人獨斷之決
    定，且未取得原股權保管人董志平、曾勵仁之同意云云。然
    董志平、曾勵仁均未出資，董志平係由上訴人通知其擔任股
    東，曾勵仁係由夏瀛清決定由其擔任股東等情，業據證人董
    志平、曾勵仁於原審證述明確（原審卷87頁），又上訴人所
    有股東身分及股份之取得，按慣例均隨其交接之職務而移交
    等情，並據夏瀛清、曾勵仁、兆中華於原審證述明確（原審
    卷87頁背面），參以被上訴人亦稱其股權係由前任監察人移
    轉而來，其並未出資，每一股東均在公司擔任職務等語（原
    審卷88頁、156頁背面），應認證人夏瀛清、曾勵仁、兆中
    華所述，當可信為真實。至於股份移轉之手續，因董志平為
    外聘人員，故於移轉股份時，由承辦人員即證人賴美麗向董
    志平說明要辦理股份移轉，請董志平提供身分證，經董志平
    同意交付後辦理，至於曾勵仁則為內部人員，故於夏瀛清告
    知後即由證人賴美麗辦理股份移轉等情，亦據證人賴美麗於
    原審證述明確（原審卷88頁）。證人董志平雖證稱：賴美麗
    向其拿身分證說要辦理股權移轉，我認為那是預做準備的工
    作而已云云（原審卷88頁背面），但亦足證其確已同意辦理
    股權之移轉，只是其主觀上所認識之辦理時程與實際略有出
    入而已，應不影響其已同意辦理移轉之事實。又證人曾勵仁
    亦證稱，其未出資，只是一個善意保管人，其於94年6月30
    日離開公司，8月底前，兆中華告知其股權已移轉予兆中華
    ，移轉時其不知道，目前為止如果移轉程序合法其會同意，
    所有股東於離職時均將股權移轉出來等語（原審卷87頁至89
    頁），可知證人曾勵仁亦同意於其離職時，依慣例將股權移
    交予下一位接任者，故上訴人於證人曾勵仁離職後依慣例將
    其股份移轉予接任之兆中華，自已發生股份移轉之效力。又
    張立常、兆中華取得股東身分，均在94年8月底之前，距系
    爭股東臨時會於94年9月19日召開，已逾15日，不在公司法
    第165條禁止移轉之期間內，故上訴人將張立常、兆中華登
    記為股東，並通知其出席系爭股東臨時會，自無不合，被上
    訴人主張張立常、兆中華並非股東，其出席系爭股東臨時會
    ，與股東名簿記載不符，並不可採。
六、就被上訴人之請求有無理由言。按系爭股東臨時會是否成立
    生效，關係被上訴人監察人身分何時消滅，非上訴人於95年
    6月16日另行召開之股東臨時會所得追認，因此，即令上訴
    人嗣又召開上開股東臨時會，亦不影響被上訴人就本件有確
    認利益。上訴人係合法召開系爭董事會並決議召開系爭股東
    臨時會，系爭股東臨時會復經全體股東人數3/4出席（即夏
    瀛清、張立常、兆中華），出席股東所持股份已逾3/4（即
    4,600/6,000），且經全體出席股東同意而作成決議，已如
    前述，系爭決議自屬合法有效。被上訴人主張系爭股東臨時
    會僅股東夏瀛清1人出席、系爭董事會未合法召開、股東董
    志平、曾勵仁未受合法開會通知、張立常、兆中華非股東而
    參與系爭股東臨時會之表決，均非可採。從而被上訴人先位
    之訴，以系爭股東臨時會未經股東2人以上出席，請求確認
    系爭決議不成立，備位之訴以系爭董事會未經合法召開，且
    未通知股東出席，並由不具股東身分者參與表決，系爭股東
    臨時會之召集程序及表決方法違法，請求撤銷系爭股東臨時
    會之決議，上訴人於94年10月31日經濟部中部辦公室核准之
    所營事業、遷址、修正章程、改選董監事之變更登記，應予
    塗銷，均無理由。
七、綜上所述，被上訴人先位及備位之訴，均無理由，應予駁回
    。原審為被上訴人先位之訴勝訴之判決，尚有未合，上訴意
    旨指摘原判決不當，求予廢棄改判，為有理由，應由本院將
    原判決此部分廢棄，駁回被上訴人在原審之訴。又被上訴人
    備位之訴部分，亦無理由，不應准許，爰併予駁回。
八、據上論結，本件上訴為有理由。依民事訴訟法第450條、第
    78條，判決如主文。
中    華    民    國    97    年    1     月    22    日
                    民事第九庭
                        審判長法  官    黃熙嫣
                              法  官    陳玉完
                              法  官    呂太郎
正本係照原本作成。
如不服本判決，應於收受送達後20日內向本院提出上訴書狀，其
未表明上訴理由者，應於提出上訴後20日內向本院補提理由書狀
（均須按他造當事人之人數附繕本）上訴時應提出委任律師或具
有律師資格之人之委任狀；委任有律師資格者，另應附具律師資
格證書及釋明委任人與受任人有民事訴訟法第466條之1第1項但
書或第2項（詳附註）所定關係之釋明文書影本。
中    華    民    國    97    年    1     月    23    日
                              書記官    黃千鶴
附註：
民事訴訟法第466條之1（第1項、第2項）：
對於第二審判決上訴，上訴人應委任律師為訴訟代理人。但上訴
人或其他法定代理人具有律師資格者，不在此限。
上訴人之配偶、三親等內之血親、二親等內之姻親，或上訴人為
法人、中央或地方機關時，其所屬專任人員具有律師資格並經法
院認為適當者，亦得為第三審訴訟代理人。


司法院資訊處製作；財團法人民間司法改革基金會備份。
